臺灣高雄地方法院民事判決
110年度訴字第1059號
原      告  台新國際商業銀行股份有限公司

法定代理人  尚瑞強  
訴訟代理人  洪敏智  
            陳倩如  
            謝智翔  
            楊紋卉  
被      告  楊進祥  
            楊美蓮  
上  一  人
訴訟代理人  曲和家  
被      告  楊佳華  
            楊進山  
上列當事人間請求撤銷遺產分割登記事件，本院於民國111年8月
1日言詞辯論終結，判決如下：
　　主      文
一、被告丁○○、乙○○、丙○○就被繼承人楊洪實所遺如附表所示之
    遺產，於民國一０二年十一月二日所為遺產分割協議之債權
    行為及於民國一０二年十一月八日所為所有權移轉之物權行
    為，均應予撤銷。
二、被告乙○○、丙○○應將附表編號一之一、一之三、二之一、二
    之三所示之不動產於民國一０二年十一月八日所為之分割繼
    承登記予以塗銷。
三、被告甲○○應將如附表編號一之三、二之三所示之不動產於民
    國一０三年九月二日所為之贈與登記予以塗銷。
四、被告甲○○應將出售附表編號一之二、二之二不動產賣得之價
    金新臺幣伍拾貳萬柒仟伍佰元，返還予被告丁○○、乙○○、丙○○公同共有。　　
五、原告其餘之訴駁回。
六、訴訟費用由被告連帶負擔。     
　　事實及理由
壹、程序事項：
一、被告丁○○、乙○○、甲○○經合法通知，未於最後言詞辯論期日
    到場，核無民事訴訟法第386條所列各款情形，依原告之聲
    請，由其一造辯論而為判決。
二、按訴狀送達後，原告不得將原訴變更或追加他訴，但請求之
    基礎事實同一者，不在此限，民事訴訟法第255條第1項第2
    款定有明定。經查：
　㈠原告起訴原請求：「⒈被告甲○○應將如附表所示之不動產於民
    國103年9月2日以贈與為原因所為之所有權移轉登記予以塗
    銷。⒉被告丁○○、乙○○、丙○○（下稱丁○○等3人）等楊洪實之
    繼承人就被繼承人楊洪實所遺如附表所示之財產（下稱系爭
    遺產）所為之遺產分割協議意思表示之債權行為及就如系爭
    遺產所為之分割繼承登記之物權行為應予撤銷。⒊乙○○、丙○○應將系爭遺產，原因發生日期102年9月17日、登記日期102
    年11月8日之分割繼承登記（下稱甲登記）予以塗銷。」（
    見本院110年度雄簡字第1094號卷【下稱雄簡卷】第97頁）
    。
　㈡嗣變更請求為：「⒈丁○○等3人就系爭遺產於102年11月2日所
    為之遺產分割協議之債權行為及102年11月8日所為之所有權
    移轉之物權行為（下合稱系爭行為），均應予撤銷。⒉乙○○
    、丙○○應將甲登記予以塗銷。⒊甲○○應將系爭遺產於103年9
    月2日以贈與為原因所為之所有權移轉登記予以塗銷。⒋丁○○
    應將系爭遺產於109年12月11日以買賣為原因所得價金新臺
    幣（下同）52萬7,500元返還予丁○○等3人等全體繼承人公同
    共有。」（見本院卷第165頁）。量及原告變更前後之事實
    ，均係主張楊洪實之繼承人就系爭遺產所為之系爭行為，屬
    無償詐害原告債權行為，故請求撤銷，堪認二者之請求基礎
    事實同一，所為訴之變更自應准許。
貳、實體事項：
一、原告主張：
　㈠楊洪實為丁○○等3人之母親，丁○○則為甲○○之父親。丁○○截至
    110年3月9日尚積欠原告46萬7,526元之債務（下稱系爭債務
    ），楊洪實於102年9月17日死亡並遺留系爭遺產，丁○○等3
    人竟於102年11月2日協議將系爭遺產全數分歸予乙○○、丙○○
    取得（由乙○○分得附表編號1-1、1-2、2-1、2-2之財產，丙○○分得附表編號1-3、2-3之財產），並於102年11月8日辦理
    甲登記完畢，上開行為當屬丁○○將其可繼承之財產無償讓與
    乙○○、丙○○，且有害於原告之債權，故依民法第244條第1項
    、第4項規定請求撤銷系爭行為並塗銷甲登記。
　㈡嗣丁○○未得乙○○、丙○○之同意，擅將原登記於乙○○名下之附
    表編號1-2、2-2不動產、原登記於丙○○名下之附表編號1-3
    、2-3不動產，於103年9月2日以贈與為登記原因，移轉予其
    女甲○○所有（下稱乙登記），甲○○既屬知有前述撤銷原因之
    轉得人，依民法第244條第4項，乙登記亦應回復原狀予以塗
    銷。又甲○○復於109年11月21日將附表編號1-2、2-2不動產
    以52萬7,500元為對價、出售予善意之訴外人之張榮泰，並
    於109年12月11日以買賣為原因移轉登記完畢（下稱丙登記
    ），甲○○應將前開價金返還予丁○○等3公同共有等語。並聲
    明：如變更後之聲明。
二、丁○○、甲○○未於言詞辯論期日到場，亦未提出書狀作任何聲
    明或陳述；乙○○則以：楊洪實死亡後，均由丁○○辦理相關手
    續，就乙登記之事項全不知情，乙登記當屬丁○○未獲乙○○同
    意擅自所為等語以為說明；丙○○另以：系爭遺產應是由丁○○
    等3人均分，丁○○之部分是放在乙○○名下，我因服刑都信任
    其他手足處理，執行完畢後，丁○○才說他有把他的部分透過
    甲○○名義賣掉，並要將附表編號1-3、2-3部分移轉回來給我
    ，但我認為此應由法院判決等語以為抗辯，並均聲明：請求
    法院依法判決。
三、得心證之理由：　　
  ㈠系爭行為得否作為民法第244條之撤銷標的？
　⒈按繼承權之拋棄，係指繼承人於法定期間否認繼承對其發生
    效力之意思表示，即消滅繼承效力之單獨行為。而拋棄因繼
    承所取得之財產，係於繼承開始後，未於法定期間拋棄繼承
    權，嗣就其已繼承取得之財產予以拋棄，與拋棄繼承權之性
    質迥然有別。又繼承權之拋棄，固不許債權人依民法第244
    條第1項規定撤銷之。惟如拋棄因繼承所取得之財產，而將
    繼承所得財產之公同共有權，與他繼承人為不利於己之分割
    協議，倘因而害及債權者，債權人自得依民法第244條第1項
    行使撤銷權（最高法院106年度台上字第1650號判決意旨參
    照）。
　⒉經查，丁○○等3人均未對楊洪實聲明拋棄繼承乙節，有臺灣高
    雄少年及家事法院函附卷可稽（見本院110年度審訴字第895
    號卷【下稱審訴卷】第185頁），是依前述說明，系爭行為
    乃係於繼承開始後，就已繼承取得之財產予以處分之行為，
    並非基於身分上之人格法益為基礎之行為，且丁○○依據分割
    協議結果全未取得系爭遺產，亦有系爭遺產分割協議書在卷
    可查（見雄簡卷第79頁），系爭行為形式上既屬無償行為，
    若有害及原告之債權實現，原告自得依民法第244條第1項規
    定訴請撤銷。　　
　㈡原告行使撤銷權是否逾除斥期間？
　⒈另按債務人所為之無償行為，有害及債權者，債權人得聲請
    法院撤銷之；債權人依第1項之規定聲請法院撤銷時，得並
    聲請命受益人或轉得人回復原狀，但轉得人於轉得時不知有
    撤銷原因者，不在此限，民法第244條第1項、第4項定有明
    文。前條撤銷權，自債權人知有撤銷原因時起，1年間不行
    使而消滅，民法第245條前段亦有明文。該項法定期間為除
    斥期間，其時間經過時權利即告消滅。此項除斥期間有無經
    過，縱未經當事人主張或抗辯，法院亦應先為調查認定，以
    為判斷之依據（最高法院85年度台上字第1941號判決意旨參
    照）。
　⒉又原告主張其因獲悉楊洪實已經死亡，於109年6月15日查得
    系爭遺產已移轉登記予乙○○、丙○○，始知系爭行為乙節，與
    電子謄本申請紀錄相符（見審訴卷第113頁），原告主張其
    於109年6月15日知有撤銷原因，並於110年3月10日起訴行使
    撤銷權（見雄簡卷第13頁），未逾1年之除斥期間，堪予認
    定。　
　㈢原告得否撤銷系爭行為？
　⒈再按債權人行使民法第244條規定之撤銷權，以債務人之行為
    有害及債權，為其要件之一。此之所謂害及債權，乃指債務
    人之行為，致積極的減少財產，或消極的增加債務，因而使
    債權不能獲得清償之情形（最高法院81年度台上字第207號
    判決意旨參照）。
　⒉經查，原告主張其為丁○○之債權人，丁○○仍積欠系爭債務未
    為清償，已提出與其所述相符之支付命令暨確定證明書為證
    （見雄簡卷第18頁、第20頁），而依原告所提之本金、利息
    簡易計算表，丁○○於102年11月猶積欠原告48萬0,123元（見
    本院卷第101頁），然丁○○於102年之給付、財產各為19萬1,
    750元、0元，有其102年度綜合所得稅各類所得資料清單在
    卷可查（見本院個資卷第3頁至第4頁），而其於102年11月
    除系爭債務外，亦仍對訴外人中國信託商業銀行股份有限公
    司積欠有15萬5,835元未為清償，有財團法人金融聯合徵信
    中心函在卷可查（見本院卷第75頁），堪認丁○○於102年11
    月間，已無資力對原告清償系爭債務。系爭遺產既由丁○○等
    3人共同繼承，丁○○於無資力清償系爭債務之情況下，仍與
    其他繼承人協議將系爭遺產全部分歸予乙○○、丙○○繼承並辦
    畢甲登記，足認丁○○係將其原可繼承取得之系爭遺產，以分
    割協議之方式無償讓與乙○○、丙○○，顯已積極減少丁○○之財
    產，自有害及原告之債權實現。是以，原告主張依民法第24
    4條第1項規定，請求撤銷系爭行為，即屬有據。　
　㈣原告得否請求塗銷乙登記？　　　
　　按債權人依第1項或第2項之規定聲請法院撤銷時，得並聲請
    命受益人或轉得人回復原狀。但轉得人於轉得時不知有撤銷
    原因者，不在此限，民法第244條第4項定有明文。再原告主
    張甲○○屬知有撤銷原因之轉得人乙節，考量原告、乙○○、丙○○均一致陳稱：乙○○、丙○○於103年9月2日並無將登記於其
    名下之附表編號1-2、1-3、2-2、2-3之不動產贈與予甲○○之
    意，並稱乙登記應屬丁○○擅自所為，再查丁○○、甲○○已於相
    當時期受合法通知，猶於言詞辯論期日不到場，亦未提出準
    備書狀予以爭執，是依民事訴訟法第280 條第3 項準用第1 
    項規定，應認丁○○、甲○○就原告主張之事實視同自認，堪認
    甲○○當屬惡意轉得人，是除甲○○未能回復原狀之範圍，其餘
    應得請求塗銷。
　㈤原告得否請求甲○○返還52萬7,500元予丁○○等3人公同共有？
    　
　　又債權人聲請法院撤銷無償行為時，固得聲請命受益人或轉
    得人回復原狀，然第一轉得人將上開行為所得財產出售與善
    意第三人，致無法將原物回復原狀時，債權人得否聲請命受
    益人交付該財產交易所得之價金，則法無明文。考量此等交
    易所得價金性質上應屬於不動產之代替物，且基於保障債權
    人之權利，應得類推適用民法第215條或第259 條第6 款規
    定，命第一轉得人返還其價額。經查，甲○○於109年11月21
    日將其附表編號1-2、2-2之不動產以52萬7,500元為對價出
    售予善意之訴外人之張榮泰，並辦理移轉登記完畢，有相關
    登記申請資料在卷可查（見審訴卷第81頁至第95頁），原告
    請求甲○○將此部分交易所得價金返還予丁○○等3人公同共有
    ，以代將原物回復原狀，亦屬有據，惟被告就此部分既已無
    塗銷之權能，原告請求塗銷此部分，當屬無據。 
四、綜上所述，原告依依民法第244條第1 項、第4項規定，請求
    撤銷丁○○等3人間就系爭遺產所為系爭行為，並請求乙○○、
    丙○○就附表編號1-1、1-3、2-1、2-3之不動產塗銷甲登記，
    請求甲○○就附表編號1-3、2-3之不動產塗銷乙登記，並請求
    甲○○將出售附表編號1-2、2-2不動產所獲之52萬7,500元返
    還予丁○○等3人公同共有，為有理由，應予准許。逾此範圍
    之請求，則屬無據，應予駁回。
五、本件事證已臻明確，兩造其餘攻擊防禦方法及所提證據，經
    核與判決結果不生影響，不逐一論述，併此敘明。
六、末按各當事人一部勝訴、一部敗訴者，其訴訟費用，由法院
    酌量情形，命兩造以比例分擔或命一造負擔，或命兩造各自
    負擔其支出之訴訟費用，民事訴訟法第79條定有明文。本件
    原告雖一部勝訴，然其敗訴部分乃是就應予塗銷之範圍與其
    聲明略有差異，故本院認定本件訴訟費用仍由被告全部連帶
    負擔，附此敘明。
中　　華　　民　　國　　111 　年　　8 　　月　　30　　日
                民事第一庭法　官　葉晨暘
以上正本係照原本作成。　　　　　　　　
如對本判決上訴，須於判決送達後20日內向本院提出上訴狀。如
委任律師提起上訴者，應一併繳納上訴審裁判費。
中　　華　　民　　國　　111 　年　　8 　　月　　30　　日
                          書記官  吳良美
【附表】
編號 種類 財產內容 權利範圍 1-1 土地 高雄市○○區○○段0000地號土地 18分之1 1-2 土地 高雄市○○區○○段0000地號土地 18分之1 1-3 土地 高雄市○○區○○段0000地號土地 18分之1 2-1 房屋 高雄市○○區○○段000○號建物 3分之1 2-2 房屋 高雄市○○區○○段000○號建物 3分之1 2-3 房屋 高雄市○○區○○段000○號建物 3分之1 備註 編號2-1至2-3之建物之門牌號碼為高雄市○○區○○路000巷00弄0號